【裁判字號】    95,台上,3935
【裁判日期】    950720
【裁判案由】    違反毒品危害防制條例
【裁判全文】
最高法院刑事判決            九十五年度台上字第三九三五號
    上  訴  人  甲○○
                        灣台北監獄執行）
                乙○○
                        樓
    共      同
    選任辯護人  林宇文律師
上列上訴人等因違反毒品危害防制條例案件，不服台灣高等法院
中華民國九十五年四月四日第二審更審判決（九十四年度上重更
(一)字第三一號，起訴案號：台灣台北地方法院檢察署九十一年度
毒偵字第二七七四、二三六七一號），提起上訴，本院判決如下
：
    主  文
原判決關於甲○○部分撤銷，發回台灣高等法院。
其他上訴駁回。
    理  由
一、撤銷（甲○○）部分
本件原判決認定上訴人甲○○有多次犯罪前科（不構成累犯），
仍不知改過，明知海洛因為毒品危害防制條例規定之第一級毒品
，不得持有、販賣，竟基於意圖營利販賣之概括犯意，自民國九
十一年五月間某日起至同年十月中旬某日止，多次在台北市○○
○路九十一巷四號、台中市○○○街五十號等地，以每塊海洛因
磚（重量、純度均不詳，亦先後不同）新台幣（下同）九十萬元
、一百十八萬元、一百二十萬元不等之價格，陸續向綽號「白猴
」之成年男子，以及綽號「阿全」即林喬旋之成年男子等人販入
後，以其所有第0000000000、0000000000
號行動電話（內含ＳＩＭ卡各一張）作為聯絡工具，欲以每二塊
海洛因磚（重量、純度均不詳）一百三十萬元之價格販賣予真實
姓名年籍不詳，綽號「阿德」（起訴書贅載豬仔）之男子施用，
二人先就數量及價格敲定後，甲○○復指示上訴人乙○○（另行
駁回，詳後述）送貨及收款，乙○○明知甲○○指示交付之物係
海洛因，竟與甲○○共同基於意圖營利販賣之犯意聯絡，依甲○
○之指示，於同年六月二十一日上午零時五十三分許，將上揭海
洛因磚交付予「阿德」，並向「阿德」收取一百三十萬元。甲○
○又承續上揭犯意，於九十一年七月七日與施俊雄談妥價格後，
於同年月八、九日，以每錢（即三．七五公克）一萬二千元之價
格販賣海洛因予施俊雄施用，前後共計販賣三次，每次一錢。同
年十一月十四日上午零時許，警員在台北市○○區○○街一二五
巷七號一樓甲○○住處搜索，扣得海洛因磚五塊（含海洛因磚四
整塊、塊狀海洛因一包，合計淨重一三八九．四五公克），供販
賣毒品所用或預備之分裝袋四百二十個、電子磅秤一個及販毒帳
冊一本，另在乙○○之皮包內，扣得由甲○○放置之海洛因三包
（合計淨重一一．九五公克）等情。因而撤銷第一審關於甲○○
販賣第一級毒品部分之科刑判決，改判仍論處甲○○共同連續販
賣第一級毒品罪刑（處無期徒刑，褫奪公權終身）。固非無見。
惟按刑事審判上之共同被告，係為訴訟經濟等原因，由檢察官或
自訴人合併或追加起訴，或由法院合併審判所形成，其間各別被
告及犯罪事實仍獨立存在。故共同被告對於其他共同被告之案件
而言，為被告以外之第三人，本質上屬於證人，為確保被告對證
人之詰問權，證人於審判中，應依法定程序，到場具結陳述，並
接受被告之詰問，其陳述始得作為認定被告犯罪事實之判斷依據
。此由九十二年二月六日經修正公布，於同年九月一日施行之刑
事訴訟法第二百八十七條之二規定：「法院就被告本人之案件調
查共同被告時，該共同被告準用有關人證之規定」及同法第一百
五十八條之三規定：「證人依法應具結而未具結者，其證言不得
作為證據」亦明。而所謂任意性自白，指自白非出於強暴、脅迫
、利誘、詐欺、疲勞訊問、違法羈押或其他不正之方法之陳述而
言。共同被告出於任意性之自白，對共同被告本人固有證據能力
，然此與該共同被告有無於審判中，依法定程序到場具結陳述，
並接受其他共同被告之詰問，其陳述始得作為認定其他共同被告
犯罪事實之判斷依據者，係屬二事。又九十二年九月一日施行之
刑事訴訟法新制，已酌採傳聞法則，明定被告以外之人於審判外
之陳述，除法律有特別規定者外，不得作為證據。本件共同被告
乙○○於原審拒絕立於證人地位，接受甲○○之詰問（原審更(一)
卷第一六０頁），則乙○○於警詢、檢察官偵查或第一審非立於
證人地位所為之陳述，何以有證據能力而得為甲○○共同販賣毒
品犯行之證據？原判決未為必要之論述、說明，即於原判決理由
二之(一)說明乙○○雖拒絕立於證人地位而為陳述，其先前之部分
自白係出於任意性，得為認定甲○○共同販賣毒品犯行之證據，
將二者混為一談，已有判決理由不備之違法。又刑事訴訟法第一
百五十九條之二規定：「被告以外之人於檢察事務官、司法警察
官或司法警察調查中所為之陳述，與審判中不符時，其先前之陳
述具有較可信之特別情況，且為證明犯罪事實存否所必要者，得
為證據」，其所稱「具有較可信之特別情況」係屬於證據能力之
要件，法院應比較其前後陳述時之外在環境及情況，以判斷何者
較為可信，例如陳述時有無其他訴訟關係人在場，陳述時之心理
狀況、有無受到強暴、脅迫、詐欺、利誘等外力之干擾等情。證
人施俊雄於警詢所為陳述，與其審判中陳述不符，原判決就施俊
雄警詢陳述時之外在環境及情況如何具有特別可信，或有無刑事
訴訟法施行法第七條之三但書之適用等情，並未為具體之說明，
遽認其先前之警詢陳述可以採信（原判決第九頁、第十頁），亦
屬理由欠備。實情如何？案關無期徒刑之重典及甲○○犯罪之罪
數等法律適用問題，於甲○○之利益有重大關係，自有調查之必
要性，原審未予調查審明，即行判決，亦有調查職責未盡之違法
。以上，或係甲○○上訴意旨所指摘，或為本院得依職權調查之
事項，應認原判決關於甲○○部分有撤銷發回更審之原因。刑法
於九十四年二月二日修正公布，九十五年七月一日施行，已刪除
第五十六條連續犯之規定，原審於更審時，應併注意法律變更之
比較適用。
二、駁回（乙○○）部分
按刑事訴訟法第三百七十七條規定：上訴於第三審法院，非以判
決違背法令為理由，不得為之。是提起第三審上訴，應以原判決
違背法令為理由，係屬法定要件，如果上訴理由狀未依據卷內訴
訟資料，具體指摘原判決不適用何種法則或如何適用不當，或所
指摘原判決違法情事，顯與法律規定得為第三審上訴理由之違法
情形，不相適合時，均應認其上訴為違背法律上之程式，予以駁
回。本件原判決綜合全部卷證資料，認上訴人乙○○有其事實欄
所載之犯行，已詳敘所憑之證據與認定之理由。對於乙○○辯稱
：伊受甲○○委託去收賭債，沒有販賣或施用海洛因，整件事與
伊沒有關係云云，認係卸責之詞，不足採信，亦依調查所得證據
，逐一加以指駁及說明。因而撤銷第一審之科刑判決，改判仍論
處乙○○共同販賣第一級毒品罪刑（處有期徒刑九年六月）。
乙○○上訴意旨略稱：扣案帳冊並非買賣海洛因之紀錄，其中第
十頁背面非伊或甲○○之筆跡，自有鑑定該筆跡之必要，原判決
泛稱無鑑定必要，有應於審判期日調查之證據，未予調查之違法
；九十一年度聲監字第二九六號卷第十六頁之監聽譯文內容，是
否證人施俊雄之聲音，不無疑義，施俊雄之警詢陳述與上揭監聽
譯文內容不符，可見施俊雄之供述與事實不符，原判決以該監聽
譯文內容作為施俊雄警、偵陳述之補強證據，並非適法云云。惟
查犯罪事實之認定、證據之取捨及其證明力如何，乃事實審法院
自由判斷之職權，如其取捨判斷不違背經驗法則與論理法則，即
不得指為違法，而據為上訴第三審之理由。卷查扣案帳冊第十頁
背面內載「交八兩、出七兩半、欠一兩半、戴三錢、自用二錢、
十四兩、六兩十八萬＋八萬＋二十五萬五千＝五十一萬五千、八
兩、半兩、三兩半二十八萬」，有該帳冊在卷可稽，乙○○復坦
承與甲○○共同保管該帳冊及部分內容為其所記載，原判決參以
其二人之部分自白及與「阿德」間於九十一年六月二十一日以電
話聯絡交付海洛因之通訊監察譯文內容，暨扣案海洛因、分裝袋
、電子磅秤等證據，認定該帳冊上文字及金額係海洛因交易價格
、數量之記載，核無違背客觀存在之經驗法則與論理法則，自屬
原審採證、認事之適法職權行使，不容任意指摘。又本件關於乙
○○部分之事證已臻明確，原判決因而說明無再鑑定該帳冊筆跡
是否乙○○、甲○○二人所書寫之必要，亦無違法可言。再原判
決並未認定乙○○有共同販賣海洛因予施俊雄之犯行，故九十一
年度聲監字第二九六號卷第十六頁有關甲○○與施俊雄通話之監
聽譯文內容等，即與乙○○無關，執此指摘，要非合法之第三審
上訴理由。綜上所述，應認乙○○之上訴為違背法律上之程式，
予以駁回。
據上論結，應依刑事訴訟法第三百九十七條、第四百零一條、第
三百九十五條前段，判決如主文。
中    華    民    國  九十五  年    七    月   二十   日
                      最高法院刑事第八庭
                          審判長法官  張  淳  淙
                                法官  張  春  福
                                法官  呂  丹  玉
                                法官  洪  昌  宏
                                法官  蔡  彩  貞
      本件正本證明與原本無異
                                      書  記  官
中    華    民    國  九十五  年    七    月  二十六  日
                                                      v


司法院資訊處製作；財團法人民間司法改革基金會備份。
